【裁判字號】    89,易,217
【裁判日期】    890623
【裁判案由】    詐欺
【裁判全文】
臺灣苗栗地方法院刑事判決                          八十九年度易字第二一七號
    公  訴  人  臺灣苗栗地方法院檢察署檢察官
    被      告  乙○○
右列被告因詐欺案件，經檢察官提起公訴（八十八年度偵字第三一七九號），本院判
決如左：
    主  文
乙○○無罪。
    理  由
一、公訴意旨略以：被告乙○○明知其因買賣股票遭套牢（起訴書誤載為勞）斷頭後
    虧損累累，已無支付能力，竟仍基於概括犯意，隱瞞其已無支付能力之事實，先
    於民國（下同）八十六年三月間參加以告訴人甲○○為會首，每會新臺幣（下同
    ）一萬元之互助會，以會養會，以求週轉，嗣又於同年四月下旬向告訴人借貸二
    十萬元，並於第三、五會時標得互助會二會，得款三十六萬七千六百元後，始以
    前揭會款清償前揭借款中之五萬元及被告陸續應繳予告訴人之死會款，至八十七
    年六月間，被告無法再清償死會款十六萬元及所欠債務餘額十五萬元，經告訴人
    催討亦無所獲，因認被告涉有刑法第三百三十九條第一項之詐欺取財罪嫌云云。
二、按犯罪事實應依證據認定之，無證據不得推定其犯罪事實；又不能證明被告犯罪
    者，應諭知無罪之判決，刑事訴訟法第一百五十四條、第三百零一條第一項分別
    定有明文。又按刑法第三百三十九條第一項詐欺罪之成立，以意圖為自己或第三
    人不法之所有，以詐術使人陷於錯誤，而將本人或第三人之物交付為要件。所謂
    以詐術使人交付，必須被詐欺人因其詐術而陷於錯誤，若其所用方法，不能認為
    詐術，亦不致使人陷於錯誤，即不構成該罪，最高法院四十六年臺上字第二六○
    號著有判例可資參照。
三、本件公訴人認被告乙○○涉犯刑法第三百三十九條第一項之詐欺取財犯行，無非
    以（一）右揭事實業據告訴人甲○○於偵查中指訴綦詳，並有互助會單及本票附
    卷足稽；（二）況依被告所提買賣股票資料之最後一次交易係八十五年五月間，
    斯時已無須以互助會款及借貸支付買賣股票之資金；（三）再衡以被告於八十七
    年五月間，連公款十萬七千零六十六元都要侵吞，有臺灣苗栗地方法院檢察署八
    十七年度偵字第三五四九號之起訴書附卷足參，益徵被告於參加互助會及借款時
    ，除以會養會週轉及所侵吞之公款外，已無經濟來源等云，為其主要之論據。訊
    據被告堅決否認有詐欺情事，辯稱：伊沒有詐欺之意思，伊自八十六年三月五日
    入會至八十七年五月五日止，繳了一年多的會款，然自八十七年六月五日之後因
    農會貸款利息不勝負荷，才拖延會款，再因八十七年十一月一日以後沒有工作，
    所以才沒有能力還錢；又當時跟告訴人借錢有為其設定第二順位抵押權；且在偵
    查中與告訴人達成和解，於八十八年九月二十日償還三萬元，之後每月償還五千
    元，目前尚欠二十四萬五千元等語。
四、經查：
    （一）被告於八十六年三月間入會，並先後於同年四月五日及八月五日標得互助
          會二會，得款三十六萬七千六百元，且自八十六年三月五日起至八十七年
          五月五日止，每月繳交會款二萬元，共付二十八萬元等事實，業經被告於
          偵查及本院審理中供述綦詳，核與告訴人於偵查及本院審理中指稱之情節
          相符，足見被告於標得會款後，仍按時繳交會款達一年二月共十四期，則
          被告是否有公訴意旨所指於標會之初即基於意圖為自己不法所有之詐欺犯
          意等情，即有疑義。
    （二）又被告於八十六年四月下旬向告訴人借貸二十萬元，且以口頭與告訴人約
          定以一棟房屋及二筆土地替告訴人設定第二順位抵押權，嗣於標得前開會
          款後，先償還告訴人五萬元，再於同年八月二十六日，被告與告訴人共同
          以書面設定登記擔保權利總金額為本金最高限額六十萬元之第二順位抵押
          權等情，業據被告於本院審理中供承明確，並與告訴人於本院審理中指陳
          之情節互核一致，再經本院調取本院八十八年度民執字第四九四號及執字
          第四九四號之民事執行卷宗查核屬實，足證被告確曾於同年八月二十六日
          與告訴人共同設定第二順位抵押權登記，此亦有土地建築改良物抵押權設
          定契約書存卷可參；又設定抵押之一棟房屋（建號第五三九九號）及二筆
          土地（地號第八五二號、第八五二—二號）雖有第一順位抵押權人台灣土
          地銀行所設定之三百一十二萬三千元，但經本院民事執行處鑑價結果拍賣
          最低價額為四百七十萬元，仍大於被告之負債，此有苗院興執恭四九四字
          第一九三二七號之本院拍賣公告附卷可參。是自本院民事執行處所定前開
          底價可知，上開房屋及土地並非如告訴人所指已無價而難以追討，亦即告
          訴人之上述抵押權雖為第二順位，但設定伊始仍非顯無受償可能。益徵被
          告與告訴人於前揭時地設定第二順位抵押權時，並非即已陷於無支付能力
          之狀態，從而客觀上亦難認被告係以積極之欺罔手段使告訴人陷於錯誤而
          交付財物。
    （三）次審被告與告訴人於偵查中已達成和解，由被告於八十八年九月二十日攤
          還三萬元，爾後每月攤還五千元，攤還至所欠告訴人借款十五萬元及會款
          十六萬元總計共三十一萬元為止，此有被告於本院審理中庭呈之和解書附
          卷可稽，而被告此後亦每月償還告訴人五千元，至今僅欠告訴人二十四萬
          五千元等情，亦與告訴人於本院審理中所指述之情節互核一致，衡情，若
          被告自始即有意圖為自己不法所有之詐欺犯意，何須於標得及借得前開款
          項後，按期繳納會款達一年二月及先行償還借款五萬元並設定第二順位抵
          押權予告訴人之理，且被告至今亦遵循和解書之內容履行攤還，如其自始
          即有意圖為自己不法所有之詐欺犯意，應早就藉詞拖延不還，甚者逃之夭
          夭，所得利益豈不更鉅？顯見被告所辯並無詐欺之犯意，堪以採信。
    （四）末查，被告於偵查中所提之買賣股票資料，僅能證明被告買賣股票遭鉅額
      虧損，且被告於偵查中始終並未供述係以互助會款及借款來支付買賣股票
          之資金，而係供承所標會款及借款均是繳納農會貸款利息（見偵查卷第三
          十四頁正面、第五十二頁反面），公訴意旨所指被告最後一次股票交易係
          八十五年五月間，斯時已無須以互助會款及借貸支付買賣股票之資金之論
          述顯有誤解，一併敘明。
五、綜上所述，被告自始並無意圖為自己不法所有之詐欺犯意，且於前揭時地為該行
    為時，並非陷於無支付能力之狀態，自難謂係客觀上足以令人陷於錯誤而使人交
    付財物之詐術行為。按刑法第三百三十九條第一項詐欺取財罪之構成要件，係以
    意圖為自己或第三人不法之所有，以詐術使人陷於錯誤，而將本人或第三人之物
    交付，若其所用方法，不能認為詐術，亦不致使人陷於錯誤，即不構成該罪，核
    本案被告前揭行為與詐欺取財罪之構成要件不符，自難以該罪相繩，此外本院復
    查無其他積極證據足資認定被告有詐欺之犯行，揆諸首揭說明，自不能證明其犯
    罪，應為無罪判決之諭知。
據上論斷，應依刑事訴訟法第三百零一條第一項，判決如主文。
本案經檢察官吳義聰到庭執行職務
中      華      民      國      八十九      年    六    月    二十三    日
                                      臺灣苗栗地方法院刑事庭
                                          法  官  陳  鴻  斌
右正本證明與原本無異。
如不服本判決，應於判決送達後十日內向本院提出上訴狀（應附繕本），上訴於台灣
高等法院台中分院。
                                          書記官  陳  文  聰
中      華      民      國      八十九      年    六    月    二十六    日


司法院資訊處製作；財團法人民間司法改革基金會備份。
